臺灣臺北地方法院民事判決　　　　　　　94年度小上字第27號
上　訴　人　甲○○
被　上訴人　台灣美國運通國際股份有限公司
法定代理人　潘仲輝
上列當事人間請求返還不當得利事件，上訴人對於中華民國94年
1月17日臺灣臺北地方法院台北簡易庭93年度北小字第3048號第
一審小額民事判決提起上訴，本院判決如左：
    主      文
上訴駁回。
第二審訴訟費用新台幣壹仟伍佰元由上訴人負擔。
    理      由
一、本件上訴理由略以：上訴人於民國90年6月間接獲被上訴人
    聲請核發之支付命令，即遵期提出異議，即證明上訴人已對
    未接獲之帳單提出異議，且被上訴人就其先後所提之90年度
    北小調字第1754號及90年北小字第1402號清償債務案件，均
    未到庭而撤回一事，亦未審查原委，顯與情理有違，違反經
    驗法則。依民事訴訟法第277條規定，通說雖採法律要件分
    類說中之特別要件說，本件不當得利請求權之成立要件須由
    上訴人舉證，惟89年修正增加：「但法律別有規定，或依其
    情形顯失公平者，不在此限。」則兼採危險範圍說以為衡平
    ，本件上訴人之帳單均在被上訴人處，是否屬上訴人之消費
    ，由簽帳單即可證之，故舉證責任應由被上訴人承擔，始符
    合公平正義。原審認定：「原告自承未曾將戶籍遷離前址．
    ．．。」逕以未經上訴人簽名確認內容之筆錄而為認定，未
    就上訴人提出之戶籍謄本記載不採之證據，認定事實不憑證
    據等語。
二、被上訴人方面：本件未為言詞辯論，被上訴人亦未提出書狀
    作何聲明或陳述。
三、按對於小額程序之第一審裁判，得上訴或抗告於管轄之地方
    法院，然非以其違背法令為理由，不得為之，民事訴訟法第
    436條之24第1項、第2項定有明文。而上訴狀應記載上訴理
    由，表明下列各款事項：一、原判決所違背之法令及其具體
    內容。二、依訴訟資料可認為原判決有違背法令之具體事實
    ，民事訴訟法436條之25亦有明定。本件上訴人主張原審判
    決有違背證據法則及認定事實不依證據等違背法令之處。核
    其上訴理由，堪認對於其所主張原第一審小額判決違背法令
    之情事，已有具體之指摘，並已揭示該違背法令之法規條項
    內容，是上訴人提起本件上訴，應認為已具備合法要件。上
    訴意旨另主張原審判決違背經驗法則部分，則未揭示該經驗
    法則為何，與小額訴訟上訴之規定條件不符，上訴意旨就此
    部分，為不合法，應予駁回其上訴。
四、次按當事人主張有利於己之事實者，就其事實有舉證之責任
    。但法律別有規定，或依其情形顯失公平者，不在此限。民
    事訴訟法第277條定有明文。依前揭規定，主張法律關係存
    在者，就該法律關係存在之事實負舉證責任，主張變態事實
    者，就其事實負舉證責任，法院於例外情形認依前開舉證責
    任分配顯失公平者，始轉由他造負舉證之責。又不當得利返
    還請求權，以無法律上之原因而受利益為其成立要件之一，
    故主張此項請求權成立之原告，應就無法律上之原因而受利
    益之事實，負舉證責任。此有最高法院77年度台上字第1756
    號判決可參。另給付類型之不當得利，在請求權人以自己之
    行為使其財產發生變動之場合，除受有利益之人有詐欺或脅
    迫情形外，於給付之初請求權人應認為有給付之義務始為給
    付，否則通常均會拒絕給付，故本件上訴人主張其於88年7
    月間僅積欠消費帳款19,110元，卻於89年4、5、6、7、8月
    間匯款100,000元予被上訴人，被上訴人因此獲取不當得利
    等語，既係上訴人給付所造成財產上變動，上訴人之付款行
    為亦使被上訴人誤信其就信用卡帳款並無爭議，自應由上訴
    人就此項給付無法律上原因之事實負舉證之責。原審依最高
    法院91年度台上字第1673號見解，認為：「主張不當得利請
    求權之原告，係因自己之行為致造成原由其掌控之財產發生
    主體變動，則因該財產變動本於無法律上原因之消極事實舉
    證困難所生之危險自應歸諸原告，始得謂平。」，其舉證責
    任之分配，並無違背法令之處。且上訴人就此項89年間發生
    之不當得利，迨4年後之93年11月間始提起本件訴訟，早逾
    一般信用卡發卡銀行簽帳單保存期間（通常為一年），被上
    訴人自無從提出簽帳單以舉證上訴人有刷卡消費之事實，則
    此項舉證責任應由上訴負擔，始合乎公平原則。上訴人執此
    謂原判決舉證責任之分配違背法令，非有理由。
五、又目前社會上由於工作、學區等因素致戶籍址與實際住居所
    不同之人甚多，故信用卡帳單之寄送，均有約定送達地址，
    以免持卡人收受帳單產生爭議。上訴人於申請系爭信用卡時
    ，既填載收受帳單地址為「台北市○○路407巷40號4樓」，
    被上訴人依址送達帳單即無違誤，上訴人於變更地址時未依
    系爭信用卡合約書第22條約定通知被上訴人，自不得再於本
    件訴訟中主張因地址遷移故未收受帳單。原審就上訴人戶籍
    址變動情形之認定，雖依上訴人於94年1月3日之陳述（見原
    審卷第44頁），而與戶籍謄本登載內容不符（見原審卷第64
    頁原證7），惟上訴人既未能舉證其付款部分並未消費，則
    此項事實之認定，與判決之結果不生影響，上訴人執此請求
    將原判決廢棄，亦非有理由。
六、末按民事訴訟言詞辯論筆錄所應記載之事項，依民事訴訟法
    第212條之規定為：「一辯論之處所及年、月、日。二法官
    、書記官及通譯姓名。三訴訟事件。四到場當事人、法定代
    理人、訴訟代理人、輔佐人及其他經通知到場之人姓名。
    五、辯論之公開或不公開，如不公開者，其理由。」並無如
    刑事訴訟法第273條第4項（準備程序筆錄）以及第第41條（
    訊問筆錄）有到庭人或受訊人應緊接其記載之末行簽名、蓋
    章或按指印之規定，故民事言詞辯論筆錄實務上均未命當事
    人簽名，上訴主張原審言詞辯論筆錄未經其簽名，不得作為
    證據，原審判決予以引用，判決違背法令云云，容有誤解。
七、綜上所述，本件依上訴意旨足認其指摘原判決違背法令，並
    非可採，原審為上訴人敗訴之判決，於法並無不合，上訴意
    旨求予廢棄改判，為無理由，爰依民事訴訟法第436條之29
    第2款規定，不經言詞辯論，逕判決駁回其上訴。
八、本件訴訟費用額，依後附計算書確定為如主文所示金額。
九、據上論結，本件上訴為無理由，依民事訴訟法第436條之29
    第2款、第426條之32第2項、第449條第1項、第78條、第436
    之19第1項，判決如主文。
中　　華　　民　　國　　94　　年　　5 　　月　　19　　日
                      民事第五庭
                                審判長法  官  吳青蓉
                                      法  官  羅富美
                                      法  官  張松鈞
計　算　書
項　　　目　　　　　　　　金　額（新台幣）　　備　　註
第二審裁判費　　　　　　　1500元
合　　　　　計　　　　　　1500元
以上正本係照原本作成
本判決不得上訴。
中　　華　　民　　國　　94　　年　　5 　　月　　19　　日
                                      書記官　黃媚鵑
